【裁判字號】    89,台上,3198
【裁判日期】    890608
【裁判案由】    常業重利
【裁判全文】
最高法院刑事判決                              八十九年度台上字第三一九八號
    上  訴  人  乙○○
                甲○○
    共      同
    選任辯護人  顏火炎律師
右上訴人等因常業重利案件，不服台灣高等法院中華民國八十九年三月十六日第二審
更審判決（八十八年度上更(二)字第六○九號，起訴案號：台灣台北地方法院檢察署八
十三年度偵字第五一○八、八五八三號），提起上訴，本院判決如左：
    主  文
原判決撤銷，發回台灣高等法院。
    理  由
木件原判決認定上訴人乙○○、甲○○二人，基於共同犯意，自民國八十一年間起至
八十三年上半年間，在台北市○○○路○段八十四號四樓之三甲○○所經營之聯合代
書事務所，由乙○○與甲○○共同提供資金，乘黃文駿、謝國安、林秋祥等人急迫需
款之機會；甲○○又單獨乘趙蕙珍急迫需款之機會，先後各以每新台幣（下同）一萬
元日息四十元至二百五十元不等之高利，貨以金錢而取得與原本顯不相當之重利，並
均以此為常業。其中黃文駿部分自八十一年八月起，共借二百六十多萬元，月息十二
至十八分（每萬元日息約四十元至六十元），並提供台北市○○路之房地供擔保，至
八十二年七、八月共付二百八十多萬元利息；謝國安部分自八十一年七、八月至八十
二年十二月，每次借三十萬元、五十萬元至一百萬元以上不等，每萬元日息一百二十
元，十天、十五天一期，利息先扣並開立同額支票及借款金額加三成之本票作保，百
萬元以上並提供不動產作擔保，每萬元日息六十元；林秋祥部分自八十二年十月十六
日起，每次借款一百五十萬元至二百萬元不等，至同年十二月八日，累積本金三千六
百七十萬四千九百四十元乃其中之一筆，起初每萬元日息二百五十元，後因借款次數
頻繁，改為每萬元日息一百二十元或一百三十元，累積利息應付一千七百七十四萬九
千六百六十元，其中三百八十五萬四千六百元已付，一千三百八十九萬五千零六十元
未付，至八十二年十二月八日累積本金及未付之利息合計五千零六十萬元；趙蕙珍部
分則於八十二年九月十一日借款三百萬元，利息十天三十萬元，每萬元日息一百元等
情，因而撤銷第一審關於上訴人等部分之判決，改判論處上訴人等共同以乘他人急迫
貸以金錢，而取得與原本顯不相當之重利為常業罪刑，固非無見。
惟查(一)、科刑判決所認定之事實，與所採之證據，不相適合，即屬證據上理由矛盾，
其判決當然為違背法令。且刑事訴訟法上所謂認定犯罪事實之證據，係指足以證明被
告確有犯罪行為之積極證據而言，該項證據必須適合於被告犯罪事實之認定，始得採
為斷罪之資料。原判決事實欄記載林秋祥自八十二年十月十六日起（向上訴人等借款
），每次借款一百五十萬元至二百萬元不等，至同年十二月八日，累積本金三千六百
七十萬四千九百四十元乃其中之一筆，起初每萬元日息二百五十元，後因借款次數頻
繁，改為每萬元日息一百二十元或一百三十元，累積利息應付一千七百七十四萬九千
六百六十元，其中三百八十五萬四千六百元已付，一千三百八十九萬五千零六十元未
付，至八十二年十二月八日累積本金及未付之利息合計五千零六十萬元等情。而理由
內則謂林秋祥於原審調查時稱：伊累積借一億多元，三千萬元是其中一筆，三千萬元
是大約數，其實精確數字為本金三千六百七十萬四千九百四十元云云，是以林秋祥既
先後借款一億多元，故開立一億一千餘萬元之票據與上訴人等，尚無不合之處等語。
致林秋祥究竟累積向上訴人借款若干﹖事實記載與所採之證據不盡一致，難謂無理由
矛盾之可議。又林秋祥於法務部調查局台北市調查處供稱：「自八十二年十月十六日
至十一月六日期間，我計向乙○○等人借款本金二千四百二十二萬八千元，利息為三
百八十五萬四千六百元，均付與乙○○等人。」「自八十二年十月六日至十二月八日
止，我尚積欠乙○○等人借款五千零六十萬元，其中含利息一千三百八十九萬五千六
十元，另連同先前已付三百八十五萬四千六百元，總計利息一千七百七十四萬九千六
百六十元。」(法務部調查局台北市調查處卷第二頁正面、第四頁正面)。於偵查中供
稱：「（你從八十二年十月借款以後，利息付了多少﹖）一千七百多萬元。」（偵字
第五一○八號卷第十三頁背面）各等語。有關共支付利息數額之供述亦前後不一﹖究
竟林秋祥前後累積向上訴人借款之金額及其應付、已付之利息各為若干﹖仍有欠明瞭
而待究明，此因判斷上訴人是否有收取與原本顯不相當之重利至有關連，自有再詳予
調查釐清之必要。(二)、檢察官就犯罪事實一部起訴者，其效力及於全部，刑事訴訟法
第二百六十七條定有明文。上訴人乙○○另涉與陳柏豪經營地下錢莊，乘張龍華、游
玉雲急需資金週轉，於八十三年八月十日貸與三百萬元，每十天一期，利息三十六萬
元，收取與原本顯不相當之重利，涉犯刑法第三百四十四條之罪嫌，檢察官認與本件
起訴之事實有裁判上一罪之關係，移送併案審理，此有台灣台北地方法院檢察署八十
四年六月八日北檢仁往字第二四○七○號函（第一審法院八十三年度訴字第二○三六
號併辦卷）及其所附之該署八十四年度偵字第三○五四號影印卷可稽。乃原審對此移
送併案審理部分，與本件起訴之事實之關係如何﹖是否為起訴效力所及﹖是否構成犯
罪﹖未加以調查說明，尚有未合。又甲○○貸款與趙蕙珍收取重利部分，並未經起訴
，原審何以得併予審判，未於理由內說明，亦嫌理由欠備。上訴人等分別提起上訴指
摘原判決關於此部分不當，尚非無理由，應認仍有撤銷發回之原因。原判決不另為無
罪諭知部分，基於審判不可分原則，併予發回。
據上論結，應依刑事訴訟法第三百九十七條、第四百零一條，判決如主文。
中      華      民      國    八十九    年      六      月      八      日
                              最高法院刑事第五庭
                                  審判長法官  董  明  霈
                                        法官  丁  錦  清
                                        法官  林  茂  雄
                                        法官  王  居  財
                                        法官  張  祺  祥
      右正本證明與原本無異
                                              書  記  官
中      華      民      國    八十九    年      六      月     十五     日


司法院資訊處製作；財團法人民間司法改革基金會備份。
